【裁判字號】    96,上訴,3663
【裁判日期】    970125
【裁判案由】    毒品危害防制條例
【裁判全文】
臺灣高等法院刑事判決                96年度上訴字第3663號
上  訴  人
即  被  告  甲○○
上列上訴人因毒品危害防制條例案件，不服臺灣板橋地方法院96
年度訴字第1357號，中華民國96年7 月19日第一審判決（起訴案
號：臺灣板橋地方法院檢察署96年度毒偵字第1421號、第1701號
、第2234號；併辦案號：臺灣板橋地方法院檢察署96年度毒偵字
第5763號），提起上訴，本院判決如下：
    主  文
上訴駁回。
    事  實
一、甲○○前因違反毒品危害防制條例案件，經臺灣桃園地方法
    院以90年度毒聲字第4571號裁定令入戒治處所施以強制戒治
    ，於民國（下同）91年5月1日停止戒治出所付保護管束，至
    91年11月17日期滿，由臺灣桃園地方法院檢察署檢察官於91
    年12月10日以91年度戒毒偵字第678 號為不起訴處分確定。
二、又因於89年間因違反槍砲彈藥刀械管制條例經本院以88年度
    上訴字第1645號判決處有期徒刑5月確定，於91年6月25日執
    行完畢；復於92年間因恐嚇取財罪，經臺灣新竹地方法院以
    91年度易字第465號判決處有期徒刑8月，經本院以92年度上
    易字第120 號判決駁回上訴確定，另因違反廢棄物清理法，
    經本院以92年度訴字第1997號判決處有期徒刑1年4月，並經
    本院以93 年度上訴字第66號、最高法院以93 年度台上字第
    4010號判決駁回上訴而確定；上開二罪經本院以92年度聲字
    第889號裁定其應執行刑1年10月確定，並於93年2 月17日入
    監執行，於94年10月31日縮刑期滿執行完畢。
三、詎甲○○猶不知悔改及戒除毒癮，於上開強制戒治執行完畢
    釋放後5 年內，為抑制腳部截肢及腦部頭蓋骨破裂之疼痛，
    竟基於反覆施用第一級毒品海洛因之犯意，先後於下列時間
    ，以將海洛因置入針筒而注射之方式，施用第一級毒品海洛
    因：
  (1)於96年2月6日19時5 分許為警採尿前26小時內某時，在某不
    詳地點，施用海洛因，而於同月6 日18時10分許，在臺北縣
    樹林市○○街5號住處前為警查獲，並扣得其所有海洛因1包
    （淨重0.1公克）及注射針筒1支；
  (2)於96年2 月14日15時25分許為警採尿前26小時內某時，在某
    不詳地點，施用海洛因，而於同月14日14時30分許，在臺北
    縣板橋市○○路○ 段174巷173弄12號前為警查獲，並扣得其
    所有海洛因1包（淨重0.21公克）；
  (3)於96年3月14日14時30分許，在臺北縣板橋市○○○路125巷
    內，施用海洛因，嗣於同日15時30分許，在同址為警查獲，
    並扣得其所有使用過之注射針筒1支；
  (4)於96年3 月23日某時，在台北縣樹林市○○街5 號住處施用
    第一級毒品海洛因，而於96年3 月23日因另案送執行時，經
    臺北縣政府警察局樹林分局經採集其尿液送驗，獲悉上情。
四、案經臺北縣政府警察局板橋分局、海山分局及臺北市政府警
    察局萬華分局先後移送臺灣板橋板橋地方法院檢察署檢察官
    偵查起訴；並經本院向臺北縣政府警察樹林分局調取於96年
    3 月23日採集甲○○尿液之檢驗報告後併案審理。
    理  由
一、上揭犯罪事實，業據被告甲○○於本院審理時坦承不諱，且
    被告四次為警查獲後所排放之尿液，經先後送請臺灣檢驗科
    技股份有限公司、臺灣尖端先進生技醫藥股份有限公司，先
    以EIA酵素免疫分析法初步檢驗，再以GC/MS氣相層析質譜儀
    法確認檢驗，均呈鴉片類陽性反應之情，有該公司所出具濫
    用藥物尿液檢驗報告在卷足參（附於96年度毒偵字第1421號
    偵查卷第41頁、96年度毒偵字第1701號偵查卷第45頁、原審
    卷第41、44頁）；此外，並有被告自承係其所有而供施用第
    一級毒品所用之海洛因2 包（各淨重0. 1公克、0.21公克）
    及注射針筒2 支扣案可資佐證，而上開扣案之海洛因經送請
    法務部調查局鑑定，確含第一級毒品海洛因成分之情，亦有
    該局96年3月2日調科壹字第09623016720 號及96年3月7日調
    科壹字第09623019810號鑑定書2紙佐卷可考（附於96年度毒
    偵字第1421號偵查卷第43頁、96年度毒偵字第1701號偵查卷
    第46頁），足認被告自白與事實相符。
二、再被告有如事實欄一所示之強制戒治執行完畢之情，有本院
    被告前案紀錄表在卷可佐，顯見其係於上開強制戒治執行完
    畢釋放後，5年內再犯施用第一級毒品之罪甚明。本案事證
    明確，被告犯行堪以認定，應依法論科。
三、論罪科刑之理由：
    查海洛因係毒品危害防制條例第2條第2項第1 款所列之第一
    級毒品，核被告施用第一級毒品海洛因之行為，係犯同條例
    第10條第1 項之施用第一級毒品罪。其施用第一級毒品前後
    ，持有第一級毒品之低度行為，皆為施用之高度行為所吸收
    ，均不另論罪。又按刑事法若干犯罪行為態樣，本質上原具
    有反覆、延續實行之特徵，立法時既予特別歸類，定為犯罪
    構成要件之行為要素，則行為人基於概括之犯意，在密切接
    近之一定時、地持續實行之複次行為，倘依社會通念，於客
    觀上認為符合一個反覆、延續性之行為觀念者，於刑法評價
    上，即應僅成立一罪。學理上所稱「集合犯」之職業性、營
    業性或收集性等具有重複特質之犯罪均屬之（最高法院95年
    度臺上字第1079號判決要旨參照）。亦即立法者針對特定刑
    罰規範之構成要件，已預設其本身係持續實行之複次行為，
    具備反覆、延續之行為特徵，故將之總括或擬制成一個構成
    要件之「集合犯」行為，因刑法評價上為構成要件之行為單
    數，應僅成立一罪。而查毒品因具有成癮性、濫用性（此觀
    乎毒品危害防制條例第2 條之規定自明），立法實務首重以
    刑事處遇方式戒斷行為人毒癮，若無法收其實效，始依法追
    訴處罰（觀之毒品危害防制條例第20條、第23條之規定即明
    ），故施用毒品者若具備反覆、延續之行為特徵，於刑法評
    價上，亦應僅成立集合犯一罪。準此，有關行為人多次施用
    毒品之犯罪，實務前均依修正前刑法第56條連續犯之規定論
    以一罪，並加重其刑，惟因上開刑法第56條連續犯規定，業
    經修正刪除，並自95年7月1日施行，其中修正理由說明四並
    載明「至連續犯之規定廢除後，對於部分習慣犯，例如竊盜
    、吸毒等犯罪，是否會因適用數罪併罰而使刑罰過重產生不
    合理之現象一節，在實務運用上應可參考德、日等國之經驗
    ，委由學界及實務以補充解釋之方式，發展接續犯之概念，
    對於合乎接續犯或包括的一罪之情形，認為構成單一之犯罪
    ，以限縮數罪併罰之範圍，用以解決上述問題」等語，是本
    院基於前述施用毒品構成要件之反覆實行特徵，並考量連續
    犯規定業經刪除之法律實然面暨修正刪除之立法理由，認為
    行為人如基於反覆實行之犯意，在密切接近之一定時、地，
    持續實行單次或複次之施用毒品行為，應僅成立集合犯一罪
    。查被告有如事實欄所述之施用毒品犯行，經強制戒治後，
    又再犯本案施用毒品犯行等情，有本院被告前案紀錄表佐卷
    可考，且被告復自承其因腳部截肢及腦頭蓋骨破裂，為此等
    痛楚，始持續施用海洛因以止痛，依此觀之，足認被告確已
    有染毒癮而有反覆實施之特性無疑。再參以被告先後四次為
    警查獲施用第一級毒品之時、地，均甚為密接，益徵其係基
    於施用第一級毒品之包括犯意，於密接之時、地，反覆而持
    續施用第一級毒品，揆諸前揭說明，自應論以集合犯之包括
    一罪。再被告於96年3 月23日某時許，施用第一級毒品之犯
    行，雖未據檢察官起訴，然與起訴部分有如前述包括一罪之
    實質上一罪關係，並經原審向臺北縣政府警察局樹林分局調
    取被告尿液報告在卷，自為起訴效力所及，本院自應併予審
    究。
四、原審為如前述之論斷，審酌被告前因施用毒品，於戒治後獲
    不起訴處分之寬典，仍無法戒絕毒癮，再次漠視法令禁制而
    犯本罪，惟其施用毒品所生危害，實以自戕身心健康為主，
    對於他人生命、身體、財產等法益，尚無明顯而重大之實害
    ，兼衡其犯罪後坦承犯罪之態度等一切情狀，量處有期徒刑
    壹年陸月，扣案海洛因貳包（各淨重零點壹公克、零點貳壹
    公克）均沒收銷燬之，其外包裝袋貳只及注射針筒貳支均沒
    收；復以中華民國96年罪犯減刑條例業經立法院制定，並業
    經總統於96年7月4日公布，自96年7月16日起生效，本件被
    告犯罪時間係在96年4月24日以前，合於上開減刑條例第2條
    第1項第3款之規定，且非同條例第3條所定不得減刑之罪，
    是併依上開減刑條例規定減其二分之一之刑，爰減為有期徒
    刑玖月，扣案海洛因貳包（各淨重零點壹公克、零點貳壹公
    克）均沒收銷燬之，其外包裝袋貳只及注射針筒貳支均沒收
    。認事用法，均無違誤。被告上訴意旨空言不服，為無理由
    ，其上訴，應予駁回。
五、被告經合法傳喚，無正當理由不到庭，依法不待其到庭陳述
    ，逕行判決，併此敘明。
據上論斷，應依刑事訴訟法第368條、第371條，判決如主文。
本案經檢察官許美女到庭執行職務。
中    華    民    國    97    年    1     月    25    日
                  刑事第五庭  審判長法  官  陳祐治
                                    法  官  張傳栗
                                    法  官  高明哲
得上訴
以上正本證明與原本無異。
如不服本判決，應於收受送達後十日內向本院提出上訴書狀，其
未敘述上訴之理由者並得於提起上訴後十日內向本院補提理由書
（均須按他造當事人之人數附繕本）。
                                    書記官  蔡慧娟
中    華    民    國    97    年    1     月    25    日
附錄：本案論罪科刑法條全文
毒品危害防制條例第10條
施用第一級毒品者，處 6 月以上 5 年以下有期徒刑。
施用第二級毒品者，處 3 年以下有期徒刑。


司法院資訊處製作；財團法人民間司法改革基金會備份。
